ACORDAO-COMPLETO-2423257

ACÓRDÃO 4597/2021 ATA 8/2021 - SEGUNDA CÂMARA

VISTOS, relatados e discutidos estes autos de tomada de contas especial instaurada pelo então Ministério da Cultura (MinC) - cujas atribuições foram incorporadas ao Ministério da Cidadania mediante Decreto 9.674, de 2/1/2019, em desfavor da Associação Orquestra Filarmônica de São Carlos (CNPJ 09.176.474/0001-63) e do Sr. Douglas Gomes da Silva (CPF XXX.991.018-XX) , em virtude de impugnação parcial das despesas relativas do projeto cultural Pronac 08-2343, no âmbito do Projeto "Temporada Orquestra Filarmônica de São Carlos", com o objeto consistente em elaborar um espetáculo musical com programação de concertos sinfônicos e didáticos;
ACORDAM os Ministros do Tribunal de Contas da União, reunidos em sessão de Segunda Câmara, ante as razões expostas pelo Relator, em:
9.1. acatar parcialmente as alegações de defesa da Associação Orquestra Filarmônica de São Carlos (CNPJ 09.176.474/0001-63) e de Douglas Gomes da Silva (CPF XXX.991.018-XX) , Presidente da Diretoria Executiva da Associação Orquestra Filarmônica de São Carlos;
9.2. julgar irregulares, nos termos dos arts. 1º, inciso I, 16, inciso III, alíneas "b" e "c", § 2º, da Lei 8.443/1992 c/c os arts. 19 e 23, inciso III, da mesma Lei, e com arts. 1º, inciso I, 209, incisos II e III, 210 e 214, inciso III, do Regimento Interno/TCU, as contas da Associação Orquestra Filarmônica de São Carlos (CNPJ 09.176.474/0001-63) e de Douglas Gomes da Silva (CPF XXX.991.018-XX) , Presidente da Diretoria Executiva da Associação Orquestra Filarmônica de São Carlos, condenando-os solidariamente ao pagamento das importâncias a seguir especificadas, atualizadas monetariamente e acrescidas dos juros de mora, calculada a partir da data discriminada até a data do efetiva quitação do débito, fixando-lhes o prazo de 15 (quinze) dias, para que comprovem, perante o Tribunal, o recolhimento das referidas quantias aos Fundo Nacional de Cultura, nos termos do art. 23, inciso III, alínea "a", da citada lei;
	Data da ocorrência
	Valor (R$) 
	Débito/Crédito

	20/04/2011
	804,89
	Débito

	20/04/2011
	850,22
	Débito

	20/05/2011
	1.161,61
	Débito

	10/06/2011
	800,00
	Débito

	20/06/2011
	764,98
	Débito

	19/07/2011
	800,00
	Débito

	20/07/2011
	1.161,62
	Débito

	19/08/2011
	1.161,62
	Débito

	20/09/2011
	1.168,54
	Débito

	27/09/2011
	800,00
	Débito

	13/10/2011
	800,00
	Débito

	20/10/2011
	1.540,07
	Débito

	14/11/2011
	800,00
	Débito

	18/11/2011
	1.152,53
	Débito

	19/11/2011
	1.335,00
	Débito

	20/12/2011
	1.152,53
	Débito

	18/01/2012
	1.096,17
	Débito

	27/2/2012
	12.611,66
	Crédito

9.3. aplicar individualmente à Associação Orquestra Filarmônica de São Carlos (CNPJ 09.176.474/0001-63) e a Douglas Gomes da Silva (CPF XXX.991.018-XX) , Presidente da Diretoria Executiva da Associação Orquestra Filarmônica de São Carlos, a multa prevista no art. 57 da Lei 8.443/1992 c/c o art. 267 do RI/TCU, no valor de R$ 1000,00 (mil reais) , fixando-lhes o prazo de 15 (quinze) dias, a contar da notificação, para que comprovem, perante o Tribunal (art. 214, inciso III, alínea "a", do Regimento Interno do TCU) , o recolhimento das dívidas aos cofres do Tesouro Nacional, atualizadas monetariamente desde a data deste acórdão até a do efetivo recolhimento, se pagas após o vencimento, na forma da legislação em vigor;
9.4. autorizar, desde logo, a cobrança judicial das dívidas, caso não atendidas as notificações, na forma do disposto no art. 28, inciso II, da Lei 8.443/1992;
9.5. autorizar também, desde logo, se requerido, com fundamento no art. 28, inciso I, da Lei 8.443, de 1992 c/c o art. 217, §§ 1º e 2º do Regimento Interno, o parcelamento da dívida em até 36 (trinta e seis) parcelas, incidindo sobre cada parcela, corrigida monetariamente, os correspondentes acréscimos legais fixando-se o prazo de 15 (quinze) dias, a contar do recebimento da notificação, para comprovar perante o Tribunal o recolhimento da primeira parcela, e de 30 (trinta) dias, a contar da parcela anterior, para comprovar os recolhimentos das demais parcelas, devendo incidir sobre cada valor mensal, atualizado monetariamente, os juros de mora devidos, no caso do débito, na forma prevista na legislação em vigor, alertando os responsáveis de que a falta de comprovação do recolhimento de qualquer parcela importará o vencimento antecipado do saldo devedor, nos termos do § 2º do art. 217 do Regimento Interno deste Tribunal;
9.6. enviar cópia deste Acórdão, bem como do Relatório e do Voto que o fundamentam à Procuradoria da República no Estado de São Paulo, nos termos do § 3º do art. 16 da Lei 8.443/1992 c/c o § 7º do art. 209 do Regimento Interno do TCU, para adoção das medidas cabíveis;
9.7. enviar cópia deste acórdão ao Ministério da Cidadania e aos responsáveis, para ciência, informando que a presente deliberação, acompanhada do Relatório e do Voto que a fundamentam, está disponível para a consulta no endereço www.tcu.gov.br/acordaos, além de esclarecer que, caso requerido, o TCU poderá fornecer sem custos as correspondentes cópias, de forma impressa.

tomada de contas especial instaurada pelo então Ministério da Cultura (MinC) - cujas atribuições foram incorporadas ao Ministério da Cidadania mediante Decreto 9.674, de 2/1/2019, em desfavor da Associação Orquestra Filarmônica de São Carlos (CNPJ 09.176.474/0001-63) e do Sr. Douglas Gomes da Silva (CPF 125.991.018-08), em virtude de impugnação parcial das despesas relativas do projeto cultural Pronac 08-2343, no âmbito do Projeto Temporada Orquestra Filarmônica de São Carlos, com o objeto consistente em elaborar um espetáculo musical com programação de concertos sinfônicos e didáticos.

Segunda Câmara

Entidades e Órgãos do Governo do Estado de São Paulo.

3. Interessados/Responsáveis:
3.1. Interessado: Ministério da Cultura (extinta) 
3.2. Responsáveis: Associação Orquestra Filarmônica de São Carlos (09.176.474/0001-63); Douglas Gomes da Silva (XXX.991.018-XX).

13.1. Ministros presentes: Bruno Dantas (Presidente), Augusto Nardes, Aroldo Cedraz (Relator) e Raimundo Carreiro.
13.2. Ministro-Substituto presente: André Luís de Carvalho.

ACORDAO-COMPLETO-2518053

Acórdão 18968/2021 - Segunda Câmara

ACORDAO-COMPLETO-2527061

Acórdão de Relação 721/2022 - Segunda Câmara

Acórdão de Relação

AROLDO CEDRAZ

Transcrevo, a seguir, o parecer subscrito por Auditor Federal de Controle Externo à peça 34, a qual contou com a anuência do corpo diretivo da Secretaria de Controle Externo de Tomada de Contas Especial (peças 35 e 36) , bem como do representante do Ministério Público junto ao TCU (peça 37) :
INTRODUÇÃO
1.	Cuidam os autos de tomada de contas especial instaurada pelo então Ministério da Cultura (MinC) - cujas atribuições foram incorporadas ao Ministério da Cidadania mediante Decreto 9.674, de 2/1/2019, em desfavor da Associação Orquestra Filarmônica de São Carlos (CNPJ 09.176.474/0001-63) e do Sr. Douglas Gomes da Silva (CPF XXX.991.018-XX) , em virtude de impugnação parcial das despesas relativas do projeto cultural Pronac 08-2343, no âmbito do Projeto "Temporada Orquestra Filarmônica de São Carlos", com o objeto consistente em elaborar um espetáculo musical com programação de concertos sinfônicos e didáticos.
HISTÓRICO 
2.	A Associação Orquestra Filarmônica de São Carlos apresentou ao MinC em 26/3/2008 o Projeto "Temporada Orquestra Filarmônica de São Carlos", cujo objetivo era elaborar um evento musical com programação de concertos sinfônicos e didáticos, com gratuidade de acesso ao público, com aproximadamente quatrocentos ingressos por concerto, com público alvo de oitocentas pessoas por mês (população de baixa renda - concertos didáticos, e população em geral - concertos sinfônicos) (peça 5, p. 1-8) . 
3.	O projeto foi aprovado sob o nº Pronac 08-2343 pela Portaria, da Secretaria Executiva do Ministério da Cultura (SE-MinC) , 758, de 21/11/2008, publicada na Seção 1 do Diário Oficial da União de 24/11/2008, a qual também autorizou a captação do valor de apoio, totalizando R$ 1.597.132,00, no período de 24/11/2008 a 31/12/2008 (peça 5, p. 43) . Esse período foi prorrogado para até 31/12/2011, conforme Portarias Sefic 381, de 5/8/2010, publicada na Seção 1 do Diário Oficial da União (DOU) de 6/8/2010 (peça 5, p. 49) ; SE-MinC 3, de 6/1/2009, publicada no DOU de 7/1/2009; e Sefic 38, de 24/1/2011, publicada na Seção 1 do DOU de 25/1/2011 (peça 5, p. 51) . 
4.	Assim sendo, consoante as mencionadas portarias c/c o arts. 65, § 1º, e 94 da Instrução Normativa MinC 1, de 5/10/2010, o prazo para execução dos recursos foi de 24/11/2008 a 31/12/2011, recaindo o prazo para prestação de contas em 30/1/2012, conforme art. 65, § 1º, da mesma portaria, o qual prevê o prazo máximo de trinta dias após o término do prazo de execução do projeto cultural para apresentação do último relatório contendo a consolidação das informações, inclusive no que concerne à conclusão do projeto. 
5.	 A proponente captou recursos autorizados, no montante de R$ 700.000,00, sendo R$ 259.724,52 em 30/12/2010 e R$ 440.275,48 em 30/12/2010, sendo que ambos o valor total foi creditado na conta específica em 26/1/2011, conforme atestam os recibos e documentos bancários (peça 5, p. 52-53, 73-94) .
6.	A Associação Orquestra Filarmônica de São Carlos apresentou, em 5/3/2012, a prestação de contas do projeto cultural Pronac 08-2343, Projeto "Temporada Orquestra Filarmônica de São Carlos" (peça 5, p. 55-112) e, em 26/3/2012 documentos complementares (peça 5, p. 115) , além de outros documentos constantes à peça 5, p. 142-162, 165-189. 
7.		Ulteriormente, por meio do Relatório de Execução 49/2015-PASSIVO/C9/G03/SEFIC/MINC, de 20/7/2015, concluiu-se que o objeto e objetivo do Pronac 08-2343 foram parcialmente atingidos, recomendando-se a aprovação com ressalva (peça 5, p. 125-126) .
8.		Depois, em 24/11/2016, mediante Laudo Final sobre a Prestação de Contas 458/2016/G3/PASSIVO/SEFIC/MinC, a unidade técnica do órgão ministerial concluiu pela irregularidade da gestão, a reprovação da prestação de contas final referente ao Pronac 08-2343 pela totalidade do valor captado (R$ 700.000,00) , bem como a inadimplência da proponente e do responsável (peça 5, p. 129-131) .
9.	A prestação de contas do Projeto "Temporada Orquestra Filarmônica de São Carlos" (Pronac 08-2343) foi reprovada por meio da Portaria Sefic 745, de 29/11/2016, publicada na Seção 1 do DOU de 29/11/2016, pela integralidade do valor captado (peça 5, p. 136-140) .
10.	Em nova análise do MinC, realizada em 22/3/2017, concluiu-se pelo cumprimento parcial do objeto e dos objetivos do Pronac 08-2343, com a reprovação da prestação de contas final do projeto no valor histórico de R$ 265.916,05 (peça 5, p. 163-164) .
11.	Logo após, no dia 24/3/2017, mediante Laudo Final sobre a Prestação de Contas 161/2017/G3/Passivo/SEFIC/MinC, a unidade técnica do órgão ministerial concluiu pela irregularidade da gestão, a reprovação da prestação de contas final referente ao Pronac 08-2343 no valor histórico de R$ 265.916,05, bem como a inadimplência da proponente e do responsável (peça 5, p. 190-191) .
12.	Ato contínuo, a prestação de contas do Projeto "Temporada Orquestra Filarmônica de São Carlos" (Pronac 08-2343) foi reprovada por meio da Portaria Sefic 195, de 27/3/2017, publicada na Seção 1 do DOU de 28/3/2017, pelo valor histórico de R$ 265.916,05 (peça 5, p. 196-198) .
13.		Haja vista que o Projeto "Temporada Orquestra Filarmônica de São Carlos" (Pronac 08-2343) não teve a comprovação da regular aplicação dos recursos captados, instaurou-se, em despacho datado de 9/10/2017, o processo de tomada de contas especial (peça 9) .
14.		Os responsáveis foram notificados por meio dos Comunicados 795/2016/G3/PASSIVO/SEFIC/MinC e 796/2016/G3/PASSIVO/SEFIC/MinC, ambos de 29/11/2016, (peça 5, p. 132-134) , e tomaram ciência da reprovação da prestação de contas em 13/12/2016, conforme documento a título recursal acostado aos autos à peça 5, p. 142-143.   
15.		No Relatório de TCE 13/2017, de 10/10/2017 (peça 10) , o tomador de contas concluiu que o prejuízo ao erário importaria no valor original de R$ 265.916,05, imputando-se a responsabilidade à Associação Orquestra Filarmônica de São Carlos, na condição de proponente/responsável, e ao Sr. Douglas Gomes da Silva, na condição de responsável.
16.	O então Ministério da Transparência, Fiscalização e Controladoria-Geral da União, cuja nomenclatura foi alterada para Controladoria-Geral da União mediante Decreto 9.681, de 3/1/2019, emitiu, no dia 17/8/2018, o relatório de auditoria (peça 8, p. 1-3) , em concordância com o relatório do tomador de contas. O certificado de auditoria e o parecer do dirigente do órgão de controle interno concluíram pela irregularidade das presentes contas (peça 8, p. 4 e 6) .
17.		Em 13/9/2018, o ministro responsável pela área atestou haver tomado conhecimento das conclusões contidas no relatório e certificado de auditoria, bem como do parecer conclusivo do dirigente do órgão de controle interno manifestando-se pela irregularidade das contas e determinou o encaminhamento do processo ao Tribunal de Contas da União (peça 15) .
18.	No âmbito deste Tribunal, foi proposta a realização de citação dos responsáveis na instrução inicial, da seguinte forma (peça 18) :
38.	Diante do exposto, submetem-se os autos à consideração superior, propondo:
38.1.		realizar a citação do Sr. Douglas Gomes da Silva (CPF XXX.991.018-XX) e da Associação Orquestra Filarmônica de São Carlos (CNPJ 09.176.474/0001-63) , com fundamento nos arts. 10, § 1º, e 12, incisos I e II, da Lei 8.443/1992 c/c o art. 202, incisos I e II, do Regimento Interno do TCU, para que, no prazo de quinze dias, apresentem alegações de defesa quanto à irregularidade detalhada a seguir e/ou recolham, solidariamente, aos cofres do Fundo Nacional de Cultura as quantias abaixo indicadas atualizadas monetariamente a partir das respectivas datas até o efetivo recolhimento, abatendo-se na oportunidade a quantia eventualmente ressarcida, na forma da legislação em vigor:
	a)  irregularidade: não comprovação da boa e regular aplicação de parte dos recursos federais repassados à Associação Orquestra Filarmônica de São Carlos por força do Projeto Cultural Pronac 08-2343, no âmbito do Projeto "Temporada Orquestra Filarmônica de São Carlos", em decorrência da impugnação parcial das despesas relativas ao aludido projeto cultural, especificamente no tocante às seguintes ocorrências:
		a.1) existência de comprovantes de gastos contendo despesas genéricas (recibos 05/2011, 07/2011, 08/2011, 09/2011 e 10/2011, cada um no valor de R$ 800,00, totalizando R$ 4.000,00 em serviços genéricos, conforme documentos à peça 5, p. 165-167;
	a.2) existência de despesas no valor de R$ 226.403,11, sem o correspondente comprovante de gasto por documentos fiscais, conforme documentos à peça 5, p. 168-169;
	a.3) existência de comprovantes de despesa (recibos) no valor de R$ 46.612,47, sem assinatura do prestador de serviço ao projeto, conforme documentos à peça 5, p. 170;	
	b) dispositivos violados: art. 37, caput, c/c o art. 70, parágrafo único, da Constituição da República Federativa do Brasil; art. 93 do Decreto-Lei 200/1967; art. 66 do Decreto 93.872/1986; art. 29 da Lei 8.313/1991; arts. 65, § 1º, e 94 da Instrução Normativa MinC 1, de 5/10/2010; e Portarias SE-MinC 758, de 21/11/2008, e 3, de 6/1/2009, e Portarias Sefic 381, de 5/8/2010, e 38, de 24/1/2011;
	c) conduta: não comprovar a boa e regular aplicação de parte dos recursos captados, no âmbito do Pronac 08-2343, no valor histórico de R$ R$ 277.015,58, haja vista as seguintes ocorrências:
			c.1) existência de comprovantes de gastos contendo despesas genéricas (recibos 05/2011, 07/2011, 08/2011, 09/2011 e 10/2011, cada um no valor de R$ 800,00, totalizando R$ 4.000,00 em serviços genéricos, conforme documentos à peça 5, p. 165-167;
	c.2) existência de despesas no valor de R$ 226.403,11, sem o correspondente comprovante de gasto por documentos fiscais, conforme documentos à peça 5, p. 168-169;
	c.3) existência de comprovantes de despesa (recibos) no valor de R$ 46.612,47, sem assinatura do prestador de serviço ao projeto, conforme documentos à peça 5, p. 170;
		d) nexo de causalidade: a realização de despesas no valor histórico de R$ 277.015,58 sem comprovação de nexo com o objeto do convênio resulta em dano ao erário correspondente ao referido valor;
		e.1) culpabilidade do Sr. Douglas Gomes da Silva: não há excludentes de ilicitude, de culpabilidade e de punibilidade; é razoável supor que o responsável tinha consciência da ilicitude de sua conduta; era exigível conduta diversa da praticada, qual seja, comprovar o vínculo entre a realização de despesas no valor histórico de R$ 277.015,58 e o objeto do projeto cultural;
	e.2) culpabilidade da Associação Orquestra Filarmônica de São Carlos:  não há excludentes de ilicitude, de culpabilidade e de punibilidade; é razoável supor que a entidade, por meio do seu responsável, tinha consciência da ilicitude de sua conduta; era exigível da entidade, por meio do seu responsável, conduta diversa da praticada, qual seja, comprovar o vínculo entre a realização de despesas no valor histórico de R$ 277.015,58 e o objeto do projeto cultural;
	f) composição do débito:
	Data da ocorrência
	Valor (R$) 
	Débito/Crédito

	8/2/2011
	9.147,99
	Débito

	1º/4/2011
	3.863,93
	Débito

	4/4/2011
	5.837,22
	Débito

	5/4/2011
	11.667,01
	Débito

	6/4/2011
	14.027,40
	Débito

	8/4/2011
	3.616,80
	Débito

	11/4/2011
	5.768,97
	Débito

	12/4/2011
	3.107,36
	Débito

	18/4/2011
	1.364,93
	Débito

	20/4/2011
	18.075,88
	Débito

	20/5/2011
	15.951,26
	Débito

	2/6/2011
	2.364,00
	Débito

	16/6/2011
	800,00
	Débito

	20/6/2011
	13.747,45
	Débito

	29/6/2011
	8.867,98
	Débito

	30/6/2011
	3.263,99
	Débito

	1º/7/2011
	3.538,97
	Débito

	14/7/2011
	1.000,00
	Débito

	19/7/2011
	800,00
	Débito

	20/7/2011
	14.045,78
	Débito

	29/7/2011
	1.335,00
	Débito

	19/8/2011
	12.395,50
	Débito

	1º/9/2011
	6.852,80
	Débito

	20/9/2011
	13.595,52
	Débito

	27/9/2011
	800,00
	Débito

	13/10/2011
	800,00
	Débito

	20/10/2011
	14.864,34
	Débito

	31/10/2011
	2.000,00
	Débito

	1º/11/2011
	2.881,43
	Débito

	14/11/2011
	800,00
	Débito

	18/11/2011
	14.927,77
	Débito

	29/11/2011
	1.335,00
	Débito

	1º/12/2011
	1.967,49
	Débito

	20/12/2011
	13.790,66
	Débito

	26/12/2011
	27.253,11
	Débito

	27/12/2011
	3.637,66
	Débito

	28/12/2011
	1.335,00
	Débito

	18/1/2012
	14.444,76
	Débito

	6/2/2012
	1.142,62
	Débito

	27/2/2012
	12.611,66
	Crédito

Valor atualizado até 28/2/2019: R$ 407.296,01
19.	Em atendimento ao despacho do titular da unidade técnica, de 10/3/2019 (peça 20) , foi promovida a citação dos responsáveis por meio dos Ofícios 922/2019-TCU-Secex-TCE, de 11/3/2019 e 1605/2019-TCU-Secex, de 10/4/2019 (peças 22 e 30) , dos quais tomaram ciência, conforme Avisos de Recebimento - AR (peças 23 e 32) .
20.	Após pedido de prorrogação de prazo, acatado pelo Tribunal (peças 25 e 27) , os responsáveis apresentaram defesa de forma conjunta, constante da peça 33.
EXAME TÉCNICO
21.	Os responsáveis foram citados em decorrência da seguinte irregularidade: não comprovação da boa e regular aplicação de parte dos recursos federais repassados à Associação Orquestra Filarmônica de São Carlos por força do Projeto Cultural Pronac 08-2343, no âmbito do Projeto "Temporada Orquestra Filarmônica de São Carlos", em decorrência da impugnação parcial das despesas relativas ao aludido projeto cultural, especificamente no tocante às seguintes ocorrências:
		a.1) existência de comprovantes de gastos contendo despesas genéricas (recibos 05/2011, 07/2011, 08/2011, 09/2011 e 10/2011, cada um no valor de R$ 800,00, totalizando R$ 4.000,00 em serviços genéricos, conforme documentos à peça 5, p. 165-167;
	a.2) existência de despesas no valor de R$ 226.403,11, sem o correspondente comprovante de gasto por documentos fiscais, conforme documentos à peça 5, p. 168-169;
	a.3) existência de comprovantes de despesa (recibos) no valor de R$ 46.612,47, sem assinatura do prestador de serviço ao projeto, conforme documentos à peça 5, p. 170;	
22.	Sobre o item "a.1", afirmaram em sua defesa (peça 33, p. 1) que os comprovantes de R$ 800,00 cada se referiam à prestação de serviços de contabilidade realizados no âmbito do Pronac 08-2343 pela empresa Andreazi Moreira Assessoria. Como evidências, apresentaram cópia da DARF e de retificação do IRPF (peça 33, p. 6-7) , além de recibos detalhando que a prestação de serviços ocorreu no âmbito do projeto (peça 8, p. 48, 61, 71, 72 e 78) .
23.	Quanto à existência de despesas no valor de R$ 226.403,11, sem o correspondente comprovante de gasto por documentos fiscais, elaboraram uma tabela contendo as seguintes informações: número do cheque, data de emissão, valor, beneficiário (nome e CPF/CNPJ) e rubrica (peça 33, p. 2-4) .
24.	Foram encaminhados os recibos de pagamentos e notas fiscais relativos aos pagamentos informados na tabela produzida pelos responsáveis (peça 33, p. 8-108) . Comparando os documentos com a planilha orçamentária do projeto (peça 5, p. 4-5) verifica-se que os recibos dizem respeito a:
	a) Pagamento dos seguintes profissionais:
	a.1) Diretora artística, regente assistente, assistente de produção, arquivista e copista (item 1 da planilha orçamentária) ;
	a.2) Músicos de orquestra, chefes naipe (item 2 da planilha orçamentária) ;
	a.3.) Coordenador geral do projeto e diretor administrativo financeiro (item 4 da planilha orçamentária) ;
	b) 	Recolhimento de INSS dos prestadores de serviço do projeto (item 5 da planilha orçamentária) ;
	c) Recolhimento de Imposto de Renda (IRPJ) da associação; 
	d) Serviços de contabilidade prestados à associação.
Comprovantes sem assinatura
Acerca da irregularidade de comprovantes sem assinatura (item "a.3") , nota-se que alguns dos documentos enviados pelos responsáveis ainda permanecem sem a assinatura dos prestadores de serviços. São eles:
	Data da ocorrência
	Valor (R$) 
	Recibo sem assinatura
	Item da tabela dos responsáveis*

	1º/4/2011
	1.499,93
	Peça 5, p. 9
	4

	6/4/2011
	3.186,92
	Peça 5, p. 27
	20

	12/4/2011
	1.364,93
	Peça 5, p. 37
	30

	29/6/2011
	1.763,99
	Peça 5, p. 51
	44

	1º/9/2011
	3.313,83
	Peça 5, p. 68
	61

	26/12/2011
	1.763,99
	Peça 5, p. 90
	84

* peça 33, p. 2-5
A não assinatura dos recibos contraria o disposto no art. 30 da IN STN 1/1997 e prejudica a confirmação de que os valores foram efetivamente pagos aos beneficiários informados, rompendo o nexo causal entre os recursos repassados e as despesas informadas. Por essa razão, não se aceitariam como evidência da boa e regular aplicação dos recursos federais os documentos listados na tabela acima.
Todavia, alguns desses recibos são relativos a pagamentos efetuados ao Sr. Douglas Gomes da Silva pela prestação de serviços como coordenador geral e como músico violista do projeto. Havendo nos autos outros recibos assinados por ele pela prestação desses mesmos serviços em outros meses (peça 5, p. 171) e sendo ele diretor presidente da Associação Orquestra Filarmônica de São Carlos, entendemos que é possível estabelecer o nexo de causalidade, aceitando os documentos constantes da peça 33, p. 9, 27, 68 como evidência da aplicação dos recursos, no total de R$ 8.000,68. 
Quanto aos demais recibos, relativos a pagamentos que teriam sido realizados à Sra. Luciana de Araújo Caixeta, por não haver nos autos elementos que permitam estabelecer o nexo de causalidade, mantem-se a impugnação destes lançamentos no total de R$ 4.892,91, da seguinte maneira:
	Data da ocorrência
	Valor (R$) 
	Recibo sem assinatura
	Item da tabela dos responsáveis

	12/4/2011
	1.364,93
	Peça 5, p. 37
	30

	29/6/2011
	1.763,99
	Peça 5, p. 51
	44

	26/12/2011
	1.763,99
	Peça 5, p. 90
	84

Despesas próprias da entidade e divergentes do plano de trabalho
Entre os documentos apresentados, há comprovantes de pagamento de Imposto de Renda de Pessoa Jurídica (IRPJ) com os recursos captados no âmbito do projeto, totalizando R$ 	12.014,78, da seguinte maneira:
	Cheque
	Data
	Valor (R$) 
	Recibo
	Item da tabela dos responsáveis

	850045
	20/4/2011
	804,89
	Peça 5, p. 42 
	35

	850046
	20/4/2011
	850,22
	Peça 5, p. 43
	36

	850077
	20/5/2011
	1.161,61
	Peça 5, p. 45
	38

	850089
	20/6/2011
	764,98
	Peça 5, p. 50
	43

	850160
	20/7/2011
	1.161,62
	Peça 5, p. 63
	56

	850172
	19/8/2011
	1.161,62
	Peça 5, p. 66
	59

	850221
	20/9/2011
	1.168,54
	Peça 5, p. 70
	63

	850239
	20/10/2011
	1.540,07
	Peça 5, p. 74
	67

	850294
	18/11/2011
	1.152,53
	Peça 5, p. 80
	73

	850307
	20/12/2011
	1.152,53
	Peça 5, p. 83
	77

	850337
	18/1/2012
	1.096,17
	Peça 5, p. 107
	101

Há também comprovantes de pagamentos pela prestação de serviços de contabilidade, que totalizaram R$ 4.000,00:
	Cheque
	Data
	Valor (R$) 
	Recibo
	Item da tabela dos responsáveis

	-
	10/06/2011
	800,00
	Peça 5, p. 48
	41

	-
	19/07/2011
	800,00
	Peça 5, p. 61
	54

	-
	27/09/2011
	800,00
	Peça 5, p. 71
	64

	-
	13/10/2011
	800,00
	Peça 5, p. 72
	65

	-
	14/11/2011
	800,00
	Peça 5, p. 78
	71

Como se verifica na planilha orçamentária do projeto (peça 5, p. 4-5) , não foi autorizado o custeio de IRPJ com os recursos da União, tampouco de serviços de contabilidade. Na planilha, autorizou-se apenas a contratação de um único diretor administrativo, financeiro e contábil (cuja contratação ocorreu conforme recibos da peça 33, p. 8, 28 e 29) , mas não de serviços terceirizados de contabilidade.
Portanto, tratam-se de despesas próprias da entidade, que por ela deveriam ter sido pagas. Sobre esse ponto, importante transcrever parte do voto do Ministro-Relator AUGUSTO NARDES no Acórdão 3372/2012-TCU-Plenário:
3.11.1. No tocante à utilização de aproximadamente 85% dos recursos do convênio em despesa de pessoal, implicando alteração do plano de trabalho e pagamento de despesas não vinculadas ao objeto, a alegação é de que, como o objeto do convênio consistia em "dar apoio financeiro à Fundação [...]", o pagamento de encargos e salários em atraso dos profissionais que nela atuam era necessário para a consecução da meta proposta.
[...]
3.12.1. A relação de pagamentos (fls. 40-103 do anexo 10) indica que foram executadas despesas não autorizadas no plano de trabalho, [...] pagamento de folha de pessoal e encargos (INSS e FGTS) do InCor e da Fundação [...], no valor total de R$ 6.758.764,44. O assunto foi abordado também no Relatório de Fiscalização da CGU 195458/2007 9 (fls. 2-19 do anexo 15) .
3.12.2. Ainda que a descrição do objeto seja genérica, a legislação que rege o ajuste não autoriza despesas com pessoal. Ademais, consoante o Acórdão 1459/2010-TCU-Plenário (fl. 380 do vol. 1 do principal) , não cabe o custeio de despesas próprias do convenente com recursos transferidos por convênio, por caracterizar realização de despesas a título de taxa de administração, de gerência ou similar, em afronta ao art. 8º, inciso I, da Instrução Normativa - STN 1/1997. Pelo exposto, as justificativas para os itens em análise não devem ser acolhidas, por representarem alteração unilateral do plano de trabalho e execução de despesas não autorizadas, em infringência aos arts. 15 e 20 da mencionada instrução normativa (grifei) .
Desta forma, verifica-se que foi gerado um dano ao erário no total de R$ 16.014,78 (R$12.014,78 + R$4.000,00) relativo à realização de despesas em itens não permitidos ou incompatíveis com o objeto do Pronac 08-2343, o que contraria o art. 8º, inciso I, da Instrução Normativa STN 1/1997, razão pela qual se propõe não aceitar os comprovantes relativos a tais despesas como evidência da boa e regular aplicação dos recursos, mantendo-se o débito relativo a eles.
Despesas realizadas sem comprovantes
Os responsáveis não encaminharam qualquer recibo para justificar o pagamento de R$ 1.335,00 ocorrido no dia 19/11/2011 (item 74 da tabela dos responsáveis - peça 33, p. 2-5) . Em sua defesa, argumentaram que não enviaram o comprovante porque se tratava de valor idêntico a outros pagamentos e o Ministério da Cultura, em seu parecer financeiro, não informou o número do cheque (peça 33, p. 1) .
Não se acolhe o argumento dos responsáveis. Havendo dúvida acerca de a qual despesa se referia o MinC, poderiam ter sido encaminhados os documentos relativos a todas elas, uma vez que o ônus de comprovar a boa e regular aplicação dos recursos cabe aos gestores, mantendo-se então a impugnação do valor relativo à despesa debatida, R$ 1.335,00.
Quanto aos demais comprovantes de despesas apresentados, com exceção dos não aceitos como evidência da aplicação dos recursos pelas razões acima expostas, tem-se que guardam conformidade com o objeto do Pronac 08-2343 e com as despesas previstas na planilha orçamentária do projeto (peça 5, p. 4-5) . Todos os documentos fazem também referência expressa ao número do projeto.
Ainda, realizando-se uma conciliação entre os recibos apresentados, as informações prestadas pelos responsáveis em sua tabela (peça 33, p. 2-5) e o extrato bancário da conta corrente bancária específica (peça 5, p. 73 a 94) , é possível estabelecer um nexo de causalidade entre os recursos captados e as despesas discriminadas.
Desta forma, propõe-se acolher parcialmente as alegações de defesa dos responsáveis, uma vez que foram suficientes para afastar parte do valor inicialmente imputado a eles, permanecendo apenas a impugnação dos valores tratados nos itens 26, 31 e 33 supra.
Vale ressaltar que a pretensão punitiva do TCU, conforme Acórdão 1441/2016-TCU-Plenário, que uniformizou a jurisprudência acerca dessa questão, subordina-se ao prazo geral de prescrição indicado no art. 205 do Código Civil, que é de 10 anos, contado da data de ocorrência da irregularidade sancionada, nos termos do art. 189 do Código Civil, sendo este prazo interrompido pelo ato que ordenar a citação, a audiência ou a oitiva do responsável. Tendo em vista que os pagamentos impugnados ocorreram em 2011 e que o ato que ordenou a citação é de 10/3/2019 (peça 20) , não ocorreu a prescrição, podendo ser aplicadas penalidades aos responsáveis.
Não havendo nos autos elementos que possam atestar a boa-fé dos responsáveis, devem suas contas serem julgadas irregulares, condenando-os solidariamente ao débito remanescente e ao pagamento da multa prevista no art. 57 da Lei 8.443/1992.
CONCLUSÃO
Em face da análise realizada no exame técnico, propõe-se acolher parcialmente as alegações de defesa de Associação Orquestra Filarmônica de São Carlos (CNPJ 09.176.474/0001-63) e Douglas Gomes da Silva (CPF XXX.991.018-XX) , Presidente da Diretoria Executiva da Associação Orquestra Filarmônica de São Carlos, vez que conseguiram reduzir o débito apurado, mas não sanear as irregularidades apontadas, devendo suas contas ser julgadas irregulares, condenando-os ao débito remanescente, solidariamente, e ao pagamento da multa prevista no art. 57 da Lei 8.443/1992.
PROPOSTA DE ENCAMINHAMENTO
Diante do exposto, submetemos os autos à consideração superior, propondo ao Tribunal:
	a) acatar parcialmente as alegações de defesa da Associação Orquestra Filarmônica de São Carlos (CNPJ 09.176.474/0001-63) e de Douglas Gomes da Silva (CPF XXX.991.018-XX) , Presidente da Diretoria Executiva da Associação Orquestra Filarmônica de São Carlos;
	b) julgar irregulares, nos termos dos arts. 1º, inciso I, 16, inciso III, alíneas "b" e "c", § 2º, da Lei 8.443/1992 c/c os arts. 19 e 23, inciso III, da mesma Lei, e com arts. 1º, inciso I, 209, incisos II e III, 210 e 214, inciso III, do Regimento Interno/TCU, as contas da Associação Orquestra Filarmônica de São Carlos (CNPJ 09.176.474/0001-63) e de Douglas Gomes da Silva (CPF XXX.991.018-XX) , Presidente da Diretoria Executiva da Associação Orquestra Filarmônica de São Carlos, condenando-os solidariamente ao pagamento da importância a seguir especificada, atualizada monetariamente e acrescida dos juros de mora, calculada a partir da data discriminada até a data do efetiva quitação do débito, fixando-lhe o prazo de quinze dias, para que comprovem, perante o Tribunal, o recolhimento das referidas quantias aos Fundo Nacional de Cultura, nos termos do art. 23, inciso III, alínea "a", da citada lei;
	Data da ocorrência
	Valor (R$) 
	Débito/Crédito

	12/04/2011
	1.364,93
	Débito

	20/04/2011
	804,89
	Débito

	20/04/2011
	850,22
	Débito

	20/05/2011
	1.161,61
	Débito

	10/06/2011
	800,00
	Débito

	20/06/2011
	764,98
	Débito

	29/06/2011
	1.763,99
	Débito

	19/07/2011
	800,00
	Débito

	20/07/2011
	1.161,62
	Débito

	19/08/2011
	1.161,62
	Débito

	20/09/2011
	1.168,54
	Débito

	27/09/2011
	800,00
	Débito

	13/10/2011
	800,00
	Débito

	20/10/2011
	1.540,07
	Débito

	14/11/2011
	800,00
	Débito

	18/11/2011
	1.152,53
	Débito

	19/11/2011
	1.335,00
	Débito

	20/12/2011
	1.152,53
	Débito

	26/12/2011
	1.763,99
	Débito

	18/01/2012
	1.096,17
	Débito

	27/2/2012
	12.611,66
	Crédito

	c) aplicar individualmente à Associação Orquestra Filarmônica de São Carlos (CNPJ 09.176.474/0001-63) e a Douglas Gomes da Silva (CPF XXX.991.018-XX) , Presidente da Diretoria Executiva da Associação Orquestra Filarmônica de São Carlos, a multa prevista no art. 57 da Lei 8.443/1992 c/c o art. 267 do RI/TCU, fixando-lhe o prazo de quinze dias, a contar da notificação, para que comprove (m) , perante o Tribunal (art. 214, III, a, do Regimento Interno do TCU) , o recolhimento da dívida aos cofres do Tesouro Nacional, atualizada monetariamente desde a data do acórdão que vier a ser proferido por este Tribunal até a do efetivo recolhimento, se pagas após o vencimento, na forma da legislação em vigor;
	d) autorizar, desde logo, a cobrança judicial das dívidas, caso não atendidas as notificações, na forma do disposto no art. 28, inciso II, da Lei 8.443/1992;
e) autorizar também, desde logo, se requerido, com fundamento no art. 28, inciso I, da Lei 8.443, de 1992 c/c o art. 217, §§ 1º e 2º do Regimento Interno, o parcelamento da dívida em até 36 parcelas, incidindo sobre cada parcela, corrigida monetariamente, os correspondentes acréscimos legais fixando- lhe o prazo de quinze dias, a contar do recebimento da notificação, para comprovar perante o Tribunal o recolhimento da primeira parcela, e de trinta dias, a contar da parcela anterior, para comprovar os recolhimentos das demais parcelas, devendo incidir sobre cada valor mensal, atualizado monetariamente, os juros de mora devidos, no caso do débito, na forma prevista na legislação em vigor, alertando os responsáveis de que a falta de comprovação do recolhimento de qualquer parcela importará o vencimento antecipado do saldo devedor, nos termos do § 2º do art. 217 do Regimento Interno deste Tribunal;
f) enviar cópia do Acórdão a ser prolatado, bem como do Relatório e do Voto que o fundamentarem ao Procuradoria da República no Estado de São Paulo, nos termos do § 3º do art. 16 da Lei 8.443/1992 c/c o § 7º do art. 209 do Regimento Interno do TCU, para adoção das medidas cabíveis;
g) enviar cópia do Acórdão que vier a ser proferido ao Ministério da Cidadania e aos responsáveis, para ciência, informando que a presente deliberação, acompanhada do Relatório e do Voto que a fundamenta, está disponível para a consulta no endereço www.tcu.gov.br/acordaos, além de esclarecer que, caso requerido, o TCU poderá fornecer sem custos as correspondentes cópias, de forma impressa.
É o Relatório.

não há

Procurador Marinus Eduardo De Vries Marsico.

TOMADA DE CONTAS ESPECIAL. Ministério da Cultura. impugnação parcial das despesas relativas do projeto cultural Pronac 08-2343 - "Temporada Orquestra Filarmônica de São Carlos". Citação. Comprovação DE parte das despesas realizadas. Acolhimento parcial das alegações de defesa. Irregularidade das contas. Débito. Multa. Comunicações.

TOMADA DE CONTAS ESPECIAL (TCE)

Secretaria de Controle Externo de Tomada de Contas Especial (SecexTCE).

Cuidam os autos de Tomada de Contas Especial instaurada pelo então Ministério da Cultura (MinC) - cujas atribuições foram incorporadas ao Ministério da Cidadania mediante Decreto 9.674, de 2/1/2019, em desfavor da Associação Orquestra Filarmônica de São Carlos (CNPJ 09.176.474/0001-63) e do Sr. Douglas Gomes da Silva (CPF 125.991.018-08) , em virtude de impugnação parcial das despesas relativas do projeto cultural Pronac 08-2343, no âmbito do Projeto "Temporada Orquestra Filarmônica de São Carlos", com o objeto consistente em elaborar um espetáculo musical com programação de concertos sinfônicos e didáticos.
A empresa proponente captou recursos autorizados, no montante de R$ 700.000,00.
Em seu relatório derradeiro, o tomador de contas concluiu pelo cumprimento parcial do objeto e dos objetivos do Pronac 08-2343, com a reprovação da prestação de contas final do projeto no valor histórico de R$ 265.916,05.
Pelo controle interno, a Controladoria-Geral da União emitiu o relatório de auditoria, em concordância com o relatório do tomador de contas. O certificado de auditoria e o parecer do dirigente do órgão de controle interno concluíram pela irregularidade das presentes contas.
Remetidos os autos ao TCU, realizou-se a citação do Sr. Douglas Gomes da Silva e da Associação Orquestra Filarmônica de São Carlos, em face da não comprovação da boa e regular aplicação de parte dos recursos federais repassados à Associação Orquestra Filarmônica de São Carlos por força do Projeto Cultural Pronac 08-2343, no âmbito do Projeto "Temporada Orquestra Filarmônica de São Carlos", em decorrência da impugnação parcial das despesas relativas ao aludido projeto cultural, em especial, as seguintes ocorrências:
		a.1) existência de comprovantes de gastos contendo despesas genéricas (recibos 05/2011, 07/2011, 08/2011, 09/2011 e 10/2011, cada um no valor de R$ 800,00, totalizando R$ 4.000,00 em serviços genéricos;
		a.2) existência de despesas no valor de R$ 226.403,11, sem o correspondente comprovante de gasto por documentos fiscais;
		a.3) existência de comprovantes de despesa (recibos) no valor de R$ 46.612,47, sem assinatura do prestador de serviço ao projeto.	
Em suas defesas, os responsáveis apresentaram cópias de documentos que lograram êxito em comprovar a quase totalidade dos recursos questionados, em especial, recibos de pagamentos a profissionais artísticos contratados para a realização dos concertos.
Em relação aos recibos sem assinatura, a técnica entende que os pagamentos efetuados ao Sr. Douglas Gomes da Silva pela prestação de serviços como coordenador geral e como músico violista do projeto podem ser aceitos, pois o nexo causal poderia ser firmado utilizando outros recibos assinados por ele pela prestação desses mesmos serviços em outros meses e pelo fato de ele ter sido diretor presidente da Associação Orquestra Filarmônica de São Carlos.
Com as vênias de estilo, entendo que a mesma solução deve ser dada às despesas referentes a Sra. Luciana de Araújo Caixeta. Apesar de não constarem assinaturas dos recibos (3/2011, 6/2011, 12/2011) , constantes da tabela de pagamentos (peça 5, p. 60-68) , verifico que não foram anotadas ressalvas para despesas similares constantes dos recibos (15/2011, 10/2011 e 8/2011) . 
Ademais, consta de extrato do currículo lattes da Sra. Luciana, que no período de 2011 a 2012 ela exerceu na Orquestra Filarmônica de São Carlos a função de chefe de naipe dos segundos violinos (http://lattes.cnpq.br/0021750000047774, acessado em 12/3/2021) .
Assim, verifico que há indícios bastantes de que a Sra. Luciana de Araújo Caixeta exerceu a função de Violinista Chefe de Naipe da orquestra de São Carlos/SP no período do projeto, o que se mostra suficiente, no contexto em que a quase totalidade dos demais recibos dos demais músicos está em conformidade, para, em caráter excepcional, dar legitimidade a essas despesas.
Quanto às demais despesas impugnadas, entendo que assiste razão à unidade instrutiva.
De fato, foram inseridos comprovantes de pagamentos de imposto de renda pessoa jurídica e de serviços de contabilidade que não estavam previstos na planilha do projeto submetido (peça 5, p.4-5) .
Assim, restou infringido o § 4º do Art. 55 da Instrução Normativa MinC nº 1 de 05/10/2010, o qual impõe que a inclusão de novos itens orçamentários, mesmo que não alterem o orçamento total aprovado, devem ser submetidos previamente a SEFIC.
Deixo, ainda, de acolher as alegações de defesa no que se refere a ausência do comprovante do pagamento de R$ 1.335,00 ocorrido no dia 19/11/2011 (item 74 da tabela dos responsáveis - peça 33, p. 2-5) ., pois, nos termos do art. 73 da Instrução Normativa MinC nº 1 de 05/10/2010, aplicável ao projeto, cabe ao proponente manter o controle documental das receitas e despesas do projeto pelo prazo de dez anos, contados da aprovação da prestação de contas, à disposição do MinC e dos órgãos de controle e fiscalização, caso seja instado a apresentá-las, conforme previsto no art. 25 da Instrução Normativa SRF nº 258, de 17 de dezembro de 2002.
Diante de todo o exposto, incorporo, em essência, as análises da unidade instrutiva em seu derradeiro parecer, endossadas pelo Parquet, às minhas razões de decidir, uma vez que esgotaram a análise da matéria, restando demonstrada a não comprovação da boa e regular comprovação dos recursos, sendo desnecessárias considerações adicionais.
Manifesto, então, a minha concordância à proposta de que as alegações de defesa dos responsáveis sejam acatadas parcialmente, em face de terem comprovado a lisura de parte das despesas da avença em discussão. Por conseguinte, entendo pelo julgamento pela irregularidade das contas desses responsáveis, condenando-os ao pagamento do débito apurado nos autos e aplicando-lhes a multa prevista no art. 57 da Lei 8.443/1992.
Em acréscimo, deve ser autorizado, desde já, o parcelamento do débito e da multa, bem assim a respectiva cobrança judicial, caso não atendida a notificação.
Por fim, como alvitrado, faz-se necessária também a remessa de cópia da deliberação a ser proferida, ao órgão regional da Procuradoria da República no Estado de São Paulo, para as providências cabíveis, ex vi do § 7o, in fine, do art. 209 do Regimento Interno do TCU.
Ante o exposto, VOTO por que seja adotada a deliberação que ora submeto a este Colegiado.
TCU, Sala das Sessões Ministro Luciano Brandão Alves de Souza, em 23 de março de 2021.
AROLDO CEDRAZ 
Relator